臺灣高等法院刑事判決　　　　　　　　　　　　　　九十一年度上訴字第八九四號
　　上　訴　人　臺灣臺北地方法院檢察署檢察官
　　被　　　告　甲○○
右上訴人因被告違反著作權法等案件，不服臺灣臺北地方法院九十年度訴字第二九四
號，中華民國九十一年三月八日第一審判決（起訴案號：臺灣臺北地方法院檢察署八
十九年度偵字第五二四六號、第七五八三號、第七五八四號、第七五八五號、第七五
八六號、第九六四八號〈其中偵字第九六四八號，起訴書誤載為偵字第九二四八號〉
），提起上訴，本院判決如左：
    主  文
原判決撤銷。
甲○○以犯明知為侵害著作權之物，而意圖營利而交付之方法侵害他人之著作權為常
業，處有期徒刑壹年肆月。緩刑伍年。
扣案之遊戲光碟目錄本、如附表所示之遊戲光碟片壹仟肆佰零柒片及遊戲卡匣玖拾
柒片均沒收。
    事  實
一、甲○○係設於臺北市○○路三０二號「日富電視遊樂器專賣店」之負責人，明知
    下列(一)商標圖樣、(二)電腦程式著作為他人享有之商標專用權、著作權（二者均詳
    述於后），未經商標專用權人之同意或授權，不得販賣或意圖販賣而陳列或意圖
    欺騙他人、於同一或類似商品使用相同於他人註冊商標圖樣之商品；未經著作權
    人之同意或授權，不得擅自意圖散布而陳列或意圖營利而交付侵害著作權之物：
  (一)、商標圖樣部分：
    1.「Play Station」及「PS設計圖」業經日商新力電腦娛樂股份有限公司（下稱
      新力公司，代表人久多良木健，公司址設日本國東京都港區赤阪七丁目一番一
      號）分別向經濟部中央標準局（現改制為智慧財產局）申請核准取得商標專用
      權，註冊號數分別為第六七二六六六號、第七一○四五四號商標，並均指定使
      用於錄有電腦程式之磁碟、磁卡、磁帶及光碟等商品，專用期間分別係自民國
      （下同）八十四年三月一日至九十四年二月廿八日，及八十五年三月十六日至
      九十五年三月十五日。
    2.「SEGA」商標業經日商西雅企業股份有限公司（下稱西雅公司，代表人入交昭
      一郎，公司址設日本國東京都大田區羽田一丁目二番十二號）向經濟部中央標
      準局（現改制為智慧財產局）申請核准，取得商標專用權，註冊號數為第二四
      九０七０號商標，並均指定使用於電腦、家用微電腦、公司用微電腦、電腦用
      磁片、磁碟、電視遊樂器程式卡帶等商品，專用期間係自七十三年七月一日至
      八十三年六月卅日，嗣經核准延展至九十三年六月卅日。
    3.「任天堂Nintendo」、「GAME BOY」、「N64」、「SUPER FAMICOM」、「日圖
       」、「雙影半月圖」、「皮卡丘POKET MONSTER」、「瑪莉MARIO」、「
       DONKEY KONG」、「薩爾達傳說」等商標圖樣，係日商任天堂股份有限公司（
      下稱任天堂公司，代表人山內博，公司址設日本國京都市東山區福稻上高松町
      六０番地）向經濟部中央標準局（現改制為智慧財產局）申請註冊取得商標專
      用權，註冊號數分別為第三七三七三八號、第四四一一一二號、第八七三三二
      八號、第五七三六一八號、第五０五七四三號、第五二三七八八號、第八五四
      二一七號、第七三二二一三號、第二六七五八二號、第八六七二六一號商標，
      指定使用於商標法施行細則第二十七條第八十類、第二十四條第七十二類、第
      七十八類，第四十九條第九類、第二十八類之電子計算機、中央處理器、電視
      遊樂器用程式卡匣、磁碟、半導體記憶體、電視遊樂器、投幣式電子遊樂器、
      鍵盤、掌上型液晶畫面之電子遊戲機等商品。
    4.「FINAL FANTASY」字樣，為新力公司向經濟部中央標準局（現改制為智慧財
      產局）申請核准取得商標專用權，註冊號數為第六二六六九二號商標，並指定
      使用於光碟、唯讀記憶體、磁卡、磁帶、電腦、電腦記憶體、電腦軟體記憶體
      、軟性磁碟等商品，商標專用期間係自八十三年一月一日至九十二年十二月卅
      一日。
    5.「CAPOM」業經日商卡波光股份有限公司（株式會社，英文為CAPCOM
      ，下稱卡波光公司，代表人本憲三，公司址設日本國大阪府中央區內平野町
      三丁目一番三號）向經濟部中央標準局（現改制為智慧財產局）申請核准，取
      得商標專用權，註冊號數為第七七五八００號商標，並均指定使用於投幣式電
      子遊樂器、與電視連用之電子遊樂器等商品，商標專用期間係自八十六年九月
      十六日至九十六年六月三十日。
  (二)、電腦程式部分：
    1.「龍騎士傳說（LEGEND OF DRAGOON）」、「抓猴啦（APE ESCAPE）」、「列
      車驚魂（CHASE THE EXPRESS）」、「跑車浪漫旅II（GRAN TURISMO II）」
      等遊戲軟體光碟，為日本國法人即新力公司所著作，在日本國擁有著作財產權
      之電腦程式著作物，該電腦程式著作物由新力公司在日本首次發行後，即由新
      力公司委託總代理商英特全股份有限公司於三十日內在中華民國管轄區域內為
      首次發行，依著作權法第四條之規定，應受我國著作權法之保護。
    2.「口袋怪獸（POCKET MONSTER）」、「俄羅斯方塊（TETRIS）」、「網球
      （TENNIS）」、「瑪莉醫生（DR.MARIO）」、「ALLEY WAY」、「SUPER MARIO
      LAND」、「超級瑪莉兄弟」等遊戲軟體光碟及卡匣，為日本國法人即任天堂公
      司所著作，在日本國擁有著作財產權之電腦程式著作物，該電腦程式著作物由
      任天堂公司在日本首次發行後，即由任天堂公司於三十日內在中華民國管轄區
      域內為首次發行，依著作權法第四條之規定，應受我國著作權法之保護。
    3.「太空戰士第八代（FINAL FANTASYⅧ）」、「放浪冒險談（VAGRANT STORY
       ）」等電腦程式著作物（需在新力公司所製造之Play Station遊戲機始能執
       行），為日本國法人即日商思奎爾公司（SQUARE CO.,LTD，下稱思奎爾公司
      ，代表人武市智行，公司址設日本國東京都目黑區下目黑一丁目八番一號）所
      著作，在日本國擁有著作財產權之電腦程式著作物，該電腦程式著作物由思奎
      爾公司在日本首次發行後，即由思奎爾公司於卅日內在中華民國管轄區內為首
      次發行，依著作權法第四條之規定，應受我國著作權法之保護。
    4.「惡靈古堡II（BIOHADARD2）、「惡靈古堡III（BIOHADARD LAST ESCAPE）、
      「惡靈古堡射擊版（BIOHAZARD GUN SURVIVOR）」、「恐龍危機（DINO
      CRISIS）」等電腦程式著作物（均需在新力公司所製造之Play Station遊戲機
      始能執行），為日本國法人即卡波光公司所著作，在日本國擁有著作財產權之
      電腦程式著作物，該電腦程式著作物由卡波光公司日本首次發行後，即由卡波
      光公司於卅日內在中華民國管轄區內為首次發行，依著作權法第四條之規定，
      應受我國著作權法之保護。
    詎甲○○出於意圖販售仿冒前揭新力公司、西雅公司、任天堂公司、卡波光公司
    、思奎爾公司之商標商品及前揭公司盜版著作物營利之犯意，自八十九年二月初
    某日起，由甲○○在臺北市○○路三０二號處開設「日富電視遊樂器專賣店」，
    自不明年籍，綽號「阿明」之成年男子處，以光碟片每片約新臺幣（下同）四十
    五元、卡匣每片一百八十元不等之價格購入仿冒新力公司、西雅公司、任天堂公
    司、卡波光公司、思奎爾公司享有商標權及著作權之盜版電腦遊戲程式光碟片及
    卡匣後，再以光碟片每片五十元、卡匣每片二百元至三百元不等之價格販售予不
    特定人，並行使姓名年籍不詳之人所偽造於盜版電腦遊戲光碟片，經電視遊樂器
    執行使用時，電視影像畫面中會呈現出 「PLay Station」、「PS」、
    「Licensed By Or Sony Computer Entertainment Inc.」等足以對外表示一定
    該等光碟產品係新力公司所生產用意之證明文字，且前揭遊戲光碟，於置入各該
    公司所產製之電視遊樂器主機執行使用時，除在電視影像畫面呈現出前揭商標圖
    樣外，於畫面下方會出現任天堂公司或卡波光公司所標示之卡波光公司、思奎爾
    公司等足以對外表示該等光碟內之著作係前開公司等所創作之用意證明文字，詎
    甲○○基於概括之犯意以前述方法連續行使準私文書，連續侵害新力公司、西雅
    公司、任天堂公司、卡波光公司及思奎爾公司。嗣於八十九年三月三日下午六時
    許，在前揭「日富電視遊樂器專賣店」為警查獲，並在店內扣得仿冒新力公司、
    卡波光公司、思奎爾公司商標並盜版著作物之光碟片共一千二百八十三片（起訴
    書記載為一千七百片，經告訴代理人及被告於九十一年一月十六日在原審當場開
    封逐箱進行清點並製作清冊後應為一千二百八十三片）、仿冒西雅公司之商標並
    盜版著作物之光碟片一百二十四片（起訴書記載為二百十四片，經告訴代理人及
    被告於九十一年一月十六日在原審當場開封逐箱進行清點並製作清冊後應為一百
    二十四片）、仿冒任天堂公司商標並盜版著作物之卡匣九十七片及遊戲光碟片目
    錄三本。
二、案經內政部警政署保安警察第二總隊第二大隊第一中隊移送暨新力公司、西雅公
    司、卡波光公司及思奎爾公司訴由臺灣臺北地方法院檢察署檢察官偵查起訴。
  理  由
一、被告甲○○於警訊、偵查、原審及本院審理時對前揭犯罪事實坦承不諱，核與告
    訴代理人指訴情節互相一致，且有被告所有供犯罪或預備供犯罪所用如附表所示
    之仿冒新力公司、卡波光公司、思奎爾公司商標並盜版著作物之光碟片、仿冒西
    雅公司之商標並盜版著作物之光碟片、仿冒任天堂公司商標並盜版著作物之卡匣
    及遊戲光碟片目錄扣案可憑（見偵字第五二四六號卷第五十五頁）。至被告於原
    審審理中雖辯稱伊不知扣案物為盜版物，惟查：被告所販售之光碟片，均為雙面
    銀白色之裸片，光碟片上並未印刷遊戲名稱，與一般有著作權之遊戲光碟片均有
    精緻包裝，光碟片未寫入資料一面均有彩色印刷之情形明顯不同，及與合法代理
    進口之遊戲光碟片、卡匣每片售價均逾千元不等相較有重大之差異，被告從事遊
    戲光碟、卡匣及相關主機並週邊設備之販售，自具備上開售價僅數拾元或僅二、
    三佰元之無印刷雙面銀色裸片或一片集中燒錄數十種以上遊戲之卡匣為仿冒商品
    之認識，是被告所辯，殊不足採；此外，並有新力公司、卡波光公司、西雅公司
    及思奎爾公司之相關如事實欄所載之商標專用權及著作權首次發行資料及告訴代
    理人於九十一年一月十六日至原審清點並製作之清冊等在卷足資佐證（見原審卷
    (二)第三十三頁至第三十四頁）。
二、按外國人之著作合於下列情形之一者，得依本法享有著作權。但條約或協定另有
    約定，經立法院議決通過者，從其約定︰於中華民國管轄區域內首次發行，或於
    中華民國管轄區域外首次發行後三十日內在中華民國管轄區域內發行者。但以該
    外國人之本國，對中華民國人之著作，在相同之情形下，亦予保護且經查證屬實
    者為限。依條約、協定或其本國法令、慣例，中華民國人之著作得在該國享有著
    作權者，著作權法第四條定有明文。而本案如犯罪事實欄所示之侵害著作權之物
    ，日商新力公司、卡波光公司、西雅公司及思奎爾公司確於在日本首次發行後三
    十日內，在我國管轄區內首次發行，亦據其提出相關著作權登記資料、海關進口
    報單、商業發票及英特全股份有限公司銷售如附表所示之電腦軟體程式著作物相
    關發行資料、進貨單、存貨單、存貨明細表及銷售統一發票等文件在卷足憑，故
    依前開規定，告訴人日商新力公司、卡波光公司、西雅公司及思奎爾公司之前開
    電腦程式著作應受我國著作權法之保護；按商標自註冊之日起，由註冊人取得商
    標專用權，商標法第二十一條設有明文，而所謂商標之使用，依八十二年十二月
    廿二日修正公佈前商標法第六條第一項之規定，係指將商標用於商品或其包裝或
    容器之上，行銷國內市場或外銷者而言；修正後之商標法第一項則明定：「本法
    所稱商標之使用，係指為行銷之目的，將商標用於商品或其包裝、容器、標帖、
    說明書、價目表或其他類似物件上，而持有陳列或散布。」足見修正後之商標法
    第六十二條之所謂「使用」，非以將商品行銷於外為必要，亦不允許未經授權之
    人，擅自於商品或包裝容器上使用他人業經註冊之商標；查告訴人新力公司、卡
    波光公司、西雅公司及思奎爾公司等上開商標圖樣，均向我國經濟部中央標準局
    （現改制為經濟部智慧財產局）為商標註冊登記，分別指定使用於電腦、錄有電
    腦程式之磁碟、磁卡、磁帶、光碟及卡匣，而透過電磁輸出入交換運算之作用，
    如以遊樂器、光碟機、電腦主機之操作為媒介，始於電視或電腦螢幕前出現商標
    圖樣者，其標示型態足資一般商品購買人認識其表彰商品之來源者，亦應認屬於
    商標法第六條第一項之所稱之其他類似物件之範疇。
三、扣案之仿冒光碟片播放時，確曾出現新力公司所標示之「Licensed By Or Sony
    Computer Entertainment Inc.」及「PS」、「SEGA」等足以對外表示一定該等
    光碟產品或卡匣分別係新力公司或西雅公司所生產用意之證明文字，並前揭遊戲
    光碟，於置入各該公司所產製之電視遊樂器主機執行使用時，除在電視影像畫面
    呈現出前揭商標圖樣外，於畫面下方會出現該公司所標示之卡波光公司、思奎爾
    公司等足以對外表示該等光碟內之著作係前開公司等所創作之用意證明文字，此
    亦據被告於本院審理時所是認（見本院九十一年六月十一日審理筆錄）並有仿品
    之電視螢幕照片附卷足參（見偵字第七五八五號卷第二十六頁），按文書之行使
    因各種文書之性質、內容不同而異（參見最高法院七十二年台上字第二八五一號
    判決），行為人只要提出虛偽文書或不實文書，而將該文書置於可能發生文書功
    能之狀態下即可成罪，至於相對人是否了解該文書之內容，已否信以為真而誤認
    虛偽文書或不實文書為真實文書，均非所論（參見林山田先生所著刑法各論八十
    八年九月增訂二版下冊第四二一頁），前述仿冒遊戲光碟內容中之「授權文字」
    屬於「偽造準私文書」已如前述，被告於交易過程中，縱未使交易相對人當場親
    見仿冒光碟內儲存之不實授權文字影像，惟被告對消費者可能利用在店內所陳列
    之遊戲主機自行於店內測試選購時，或消費者購買後自行使用時，均會出現此不
    實授權文字影像為執行仿冒光碟後所無可避免之結果等情知之甚詳，則被告於販
    賣仿冒光碟之時，實已將該等文書置於可能發生文書功能之狀態，顯已屬將該不
    實文書充作真正文書而有所主張，自該當於「行使」之構成要件。且因此行使準
    私文書，此不法行為客觀上有使人誤認該仿冒品係經告訴人等公司授權製造，自
    足生損害於告訴人。
四、復按刑法上所謂常業犯，指反覆以同種類行為為目的之社會活動之職業性犯罪而
    言，至於其犯罪所得之多寡，事後仍否保有該犯罪所得、是否恃此犯罪為唯一的
    謀生職業，則非所問，縱令兼有其他職業，或犯罪所得不多，均無礙於該常業犯
    罪之成立（最高法院八十九年度台上字第四四五號判決）參照。是侵害著作權之
    常業犯，應指有反覆以侵害著作權為目的之同種類社會活動之職業性犯罪而言，
    至於犯罪所得之多寡，是否恃此犯罪為唯一的謀生職業，則非所問，縱另兼有其
    他職業，或犯罪所得不多，均無礙於常業犯之成之。本件被告所開設之「日富電
    視遊樂器專賣店」主要係販賣電視遊樂器及週邊商品，且店內主要展示亦以盜版
    光碟為主，亦有八十九年偵字第七五八五號偵查卷附刑案現場採證相片七幀在卷
    足憑（見第十一頁至第十四頁），另查獲之盜版光碟片多達一千四百零七片 (一
    千二百八十三片＋一百二十四片) ，數量龐大，被告明知為侵害著作權之物，仍
    以同一種類之行為販售，交付予不特定之人，是被告既有反覆以同類侵害著作權
    為目的之行為，參諸前開說明，自應論以常業犯。
五、新力公司、西雅公司、任天堂公司及卡波光公司之前揭商標係屬世界知名之品牌
    ，該商標非但經我國原經濟部中央標準局或智慧財產局註冊登記，應受我國商標
    法之保護，且係業界及消費者等相關大眾所共知之商標，被告明知所販賣之光碟
    片、卡匣係違反商標法第六十二條仿冒商標之商品，足以使人與真品發生混淆，
    顯有欺騙他人之意圖。又在光碟片、卡匣上為上開公司之產品之文字表示，該等
    影像、符號足以為表示其用意之證明，依刑法第二百二十條第二項以文書論，即
    屬準私文書，被告販賣各該光碟片、卡匣予以行使。且被告明知前開盜版光碟片
    、卡匣為侵害著作權之物，意圖營利而販售交付予不特定人，且以之為常業。核
    被告所為，係犯商標法第六十三條之販賣仿冒商標商品罪及著作權法第九十四條
    、第九十三條第三款、第八十七條第二款、第五款之常業侵害他人著作權罪及刑
    法第二百十六條、第二百二十條第二項、第二百十條之行使偽造準私文書罪。其
    意圖販賣而陳列仿冒商標商品、意圖散布而陳列侵害著作權之物之階段行為、低
    度行為，應分別為販賣仿冒商標商品、意圖營利而交付侵害著作權之物之高度行
    為所吸收，不另論罪，違反商標法部分，其時間緊接，所犯犯罪構成要件相同，
    ，顯係基於概括犯意為之，為連續犯，依法加重其刑。又被告以一行為同時侵害
    新力公司、西雅公司、任天堂公司、卡波光公司及思奎爾公司之商標專用權及著
    作權，為想像競合犯，依刑法第五十五條之規定，應從較重之著作權法第九十四
    條、第九十三條第三款、第八十七條第二款之常業罪處斷，且被告所犯行使偽造
    準私文書罪部分，其時間緊接，所犯構成要件相同，顯係基於概括犯意為之，為
    連續犯，該部分與違反著作權法常業罪間，有方法結果之牽連關係，仍應從一重
    之違反著作權法之常業罪處斷。
六、原審對被告論罪科刑，固非無見，但原判決認被告不成立行使偽造準私文書，已
    有未當，又原判決並未諭知易科罰金，乃於論結欄誤引罰金罰鍰提高標準條例第
    二條，均有未洽，檢察官提起上訴，指摘原判決不當，為有理由，應由本院將原
    判決撤銷改判。審酌被告之牟利動機、販賣之數量、販賣所得利益、販賣仿冒盜
    版光碟片及遊戲卡匣致被害人所受之損害、犯罪後坦承態度及被告販賣侵害他人
    盜版電腦程式著作物，嚴重破壞我國保護智慧財產權之國際形象及對於他人無體
    財產權的尊重等一切情狀，量處如主文第二項所示之刑。扣案如附表所示之遊戲
    光碟片共一千四百零七片及遊戲卡匣共九十七片，為仿冒商標之商品，應依商標
    法第六十四條宣告沒收；遊戲光碟目錄三本，為供被告犯罪所用之物，且屬被告
    所有，業經被告供明在卷，依刑法第三十八條第一項第二款規定宣告沒收。
七、末查被告未曾受有期徒刑以上刑之宣告，有臺灣高等法院檢察署刑案紀錄簡覆表
    在卷可按（見原審卷(一)第三十四頁），因一時失慮，致誤觸法網，犯後深表悔悟
    ，態度良好，告訴人亦表示不願追究被告之民事責任，並對原審宣告被告緩刑無
    意見（見本院九十一年五月二十二日訊問筆錄），檢察官提起上訴，亦未指摘緩
    刑不當，本院認被告經此次起訴審判之教訓後，當能知所警惕，信無再犯之虞，
    因認對被告所處之刑以暫不執行為適當，爰仍併予宣告緩刑五年，用勵自新。
據上論斷，應依刑事訴訟法第三百六十九條第一項前段、第三百六十四條、第二百九
十九條第一項前段，商標法第六十三條、第六十四條，著作權法第九十四條、第九十
三條第三款、第八十七條第二款、第五款，刑法第十一條前段、第二百十六條、第二
百二十條第二項、第二百十條、第五十五條、第五十六條、第七十四條第一款、第三
十八條第一項第二款，判決如主文。
本案經檢察官李金定到庭執行職務。
中    華    民    國      九十一  年       六       月       二十五     日
                             臺灣高等法院刑事第二十二庭
                             審判長法  官  許  正  順
                                       法  官  邱  同  印
                                       法  官  林  明  俊
右正本證明與原本無異。
如不服本判決應於收受送達後十日內向本院提出上訴書狀，其未敘述上訴之理由者並
得於提起上訴後十日內向本院補提理由書（均須按他造當事人之人數附繕本）。
                                       書記官  蕭  進  忠
中    華    民    國      九十一  年       六       月       二十五     日
附錄本案論罪科刑所依據之法條全文：
商標法第六十三條
明知為前條商品而販賣、意圖販賣而陳列、輸出或輸入者，處一年以下有期徒刑、拘
役或科或併科新臺幣五萬元以下罰金。
著作權法第八十七條
有下列情形之一者，除本法另有規定外，視為侵害著作權或製版權︰
一、以侵害著作人名譽之方法利用其著作者。
二、明知為侵害著作權或製版權之物而散布或意圖散布而陳列或持有或意圖營利而交
    付者。
三、輸入未經著作財產權人或製版權人授權重製之重製物或製版物者。
四、未經著作財產權人同意而輸入著作原件或其重製物者。
五、明知係侵害電腦程式著作財產權之重製物而仍作為直接營利之使用者。
著作權法第九十三條
有下列情形之一者，處二年以下有期徒刑，得併科新台幣十萬元以下罰金︰
一、侵害第十五條至第十七條規定之著作人格權者。
二、違反第七十條規定者。
三、以第八十七條各款方法之一侵害他人之著作權者。
著作權法第九十四條
以犯第九十一條、第九十二條或第九十三條之罪為常業者，處一年以上七年以下有期
徒刑，得併科新台幣四十五萬元以下罰金。
附表：扣案遊戲光碟共一千四百零七片，包括新力公司仿品計一千二百八十三片（第
      一頁至第十八頁），其中含侵害著作權之仿品一百零三片（第十八頁），以及
      西雅公司仿品計一百二十四片（第十九頁至第二十頁）。
